ACORDAO-COMPLETO-2508250

ACÓRDÃO 16703/2021 ATA 34/2021 - PRIMEIRA CÂMARA

VISTOS, relatados e discutidos estes autos de aposentadoria concedida pelo Senado Federal,
ACORDAM os Ministros do Tribunal de Contas da União, reunidos em sessão da Primeira Câmara, diante das razões expostas pelo Relator, com fundamento no art. 71, inciso III, da Constituição Federal e nos arts. 1º, inciso V, 39, inciso II, e 45 da Lei 8.443/1992, em:
9.1. considerar ilegal o ato de aposentadoria da sra. Zelma de Oliveira Muller, recusando seu registro;
9.2. dispensar o ressarcimento das quantias indevidamente recebidas, em boa-fé, pela interessada, consoante o Enunciado 106 da Súmula de Jurisprudência deste Tribunal;
9.3. determinar ao Senado Federal que:
9.3.1. faça cessar, no prazo de 15 (quinze) dias, contado a partir da ciência desta deliberação, os pagamentos decorrentes do ato impugnado, em particular no tocante às parcelas referentes aos 4/5 de FC-5 e à "opção", sob pena de responsabilidade solidária da autoridade administrativa omissa, consoante disposto nos arts. 71, inciso IX, da Constituição Federal e 262 do Regimento Interno desta Corte;
9.3.2. corrija o valor das parcelas remanescentes de "quintos" atribuídos à da interessada, expurgando os reajustes indevidamente promovidos posteriormente a 8/4/1998, a exemplo daqueles efetuados com esteio na Lei 13.302/2016;
9.3.3. dê ciência desta deliberação à interessada, alertando-a de que o efeito suspensivo proveniente da interposição de eventuais recursos, caso não providos, não a exime da devolução dos valores indevidamente percebidos após a notificação;
9.3.4. envie a esta Corte de Contas, no prazo de 30 (trinta) dias, por cópia, comprovante de que a sra. Zelma de Oliveira Muller teve ciência desta deliberação;
9.4. esclarecer à unidade de origem, com supedâneo no art. 262, § 2º, do Regimento Interno, que a concessão considerada ilegal poderá prosperar mediante a emissão e o encaminhamento a este Tribunal de novo ato concessório, escoimado das irregularidades apontadas nestes autos.

Apreciação, para fins de registro, de aposentadoria concedida pelo Senado Federal.

Primeira Câmara

Senado Federal.

3. Interessada: Zelma de Oliveira Muller (XXX.999.451-XX).

13.1. Ministros presentes: Vital do Rêgo (na Presidência), Benjamin Zymler (Relator) e Jorge Oliveira.
13.2. Ministros-Substitutos presentes: Augusto Sherman Cavalcanti e Weder de Oliveira.

BENJAMIN ZYMLER

Adoto como relatório, com os ajustes de forma pertinentes, a instrução elaborada no âmbito da Secretaria de Fiscalização de Integridade de Atos e Pagamentos de Pessoal e de Benefícios Sociais (Sefip) , a qual contou com a anuência dos dirigentes da unidade técnica e do representante do Ministério Público nos autos:
"INTRODUÇÃO
Trata-se de ato de aposentadoria, submetido, para fins de registro, à apreciação do Tribunal de Contas da União (TCU) , de acordo com o art. 71, inciso III, da Constituição Federal. O ato foi cadastrado e disponibilizado ao TCU por intermédio do Sistema e-Pessoal, na forma dos arts. 2º e 4º da Instrução Normativa TCU 78/2018.
O ato deste processo pertence ao Senado Federal.
EXAME TÉCNICO
Procedimentos aplicados
Os procedimentos para exame, apreciação e registro de atos de pessoal encontram-se estabelecidos na Instrução Normativa TCU 78/2018 e na Resolução TCU 206/2007.
....................................................................................................................................................................
Exame das Constatações
Ato: 59614/2020 - Inicial - Interessada: ZELMA DE OLIVEIRA MULLER
Parecer do Controle Interno: considerar o ato ilegal. Justificativa: 'A incorporação de quintos/décimos (VPNI) deixou de observar a data-limite de 8/4/1998 (publicação da Lei n 9.624/98) , contrariando a jurisprudência emanada do RE nº 638.115/CE STF e dos Acórdãos TCU nº s 5.753/2016-1ª Câmara e 7.193/2017-2ª Câmara. A servidora recebe VPNI de 8/10 FC05 + 2/10 FC04, porém se fosse observada a data limite de 08/04/98, a servidora teria direito a receber 06/10 FC04. O Ato da Comissão Diretora nº 2/1998 concedeu retroação da incorporação de quintos/décimos (VPNI) de Função Técnica no período de 1/7/1994 a 11/11/1997 (artigo 2°) e de 1/3/98 a 16/3/98 (art. 8) . Logo, a concessão é entendida como ilegal, eis que não houve o efetivo exercício da Função Técnica, nem sequer a devida investidura nela, em desconformidade com os artigos 62 e 62-A da Lei nº 8.112/90, 3º da Lei nº 8.911/1994, e 15 da Lei nº 9.527/1997. Ademais, o exercício a partir da vigência do Ato da Comissão Diretora nº 2/1998, em 17/3/98, corresponde à Função Técnica inerente ao cargo/carreira na área de informática legislativa e está passível de transformação em parcela compensatória, nos termos do item 9.2.3 do Acórdão 2602/2013-TCU-Plenário. A servidora recebe VPNI na proporção de 8/10 FC05 + 2/10 FC04 porém se fossem excluídas as funções técnicas, a servidora teria direito ao recebimento de 06/10 FC04. O TCU firmou entendimento de que é vedado o pagamento das vantagens oriundas do art. 193 da Lei 8.112/90, inclusive o pagamento parcial da remuneração do cargo em comissão (opção) , aos servidores que implementaram os requisitos de aposentadoria após 16/12/1998, data de publicação da Emenda Constitucional 20, que limitou o valor dos proventos à remuneração do cargo efetivo no qual se deu a aposentadoria. Essa é a atual jurisprudência do TCU com relação ao tema (Acórdão 1599/2019-TCU-Plenário; e 10.638/2019, 11.090/2019, 11.472/2019, 13.215/2019, 13.221/2019 e 14.567/2019, todos da 1ª Câmara) . A servidora recebe Opção FC05 função técnica oriunda de função téc. s/ desig. formal'.
Constatações e análises: 
0. Ato e-Pessoal em substituição a ato Sisac devolvido de acordo com comunicado da presidência do TCU. Data de encaminhamento do ato Sisac ao TCU: 20/01/2017
Análise da Equipe Técnica: legal
Ato em substituição a ato SISAC devolvido com entrada original no TCU na data de 20/1/2017.
0. O Controle Interno emitiu parecer pela ilegalidade.
Análise da Equipe Técnica: ilegal
Na primeira parte do seu parecer, o Controle Interno destaca a ilegalidade em razão dos quintos incorporados entre o período de 8/4/1998 a 4/9/2001. Pois bem, essa ilegalidade já foi objeto de análise em outra pendência deste ato.
Na segunda parte do seu parecer, o Controle Interno destaca sobre a incorporação de quintos em relação a Função Técnica no período de 1/7/1994 a 11/11/1997. Ressalta que essa concessão é entendida como ilegal, eis que não houve o efetivo exercício da Função Técnica, nem sequer a devida investidura nela, em desconformidade com os artigos 62 e 62-A da Lei 8.112/90, 3º da Lei 8.911/1994 e 15 da Lei 9.527/1997.
Ademais, o Controle Interno informa que o exercício a partir da vigência do Ato da Comissão Diretora 2/1998, em 17/3/98, corresponde à Função Técnica inerente ao cargo/carreira na área de informática legislativa e está passível de transformação em parcela compensatória, nos termos do item 9.2.3 do Acórdão 2602/2013-TCU-Plenário.
Manifestamos concordância com o parecer do Controle Interno.
No âmbito do Acórdão 2602/2013-TCU-Plenário, de relatoria do Ministro Raimundo Carreiro, este Tribunal entendeu como indevida a concessão de quintos a todos os servidores do Senado Federal (Consultores Legislativos, Consultores de Orçamentos, Advogados, Analistas Legislativos, Técnicos Legislativos e Auxiliares Legislativos) sem que tenham sido formalmente designados para o exercício de função comissionada de direção, chefia ou assessoramento, pois estaria em desconformidade com os artigos 62 e 62-A da Lei 8.112/1990, 3º da Lei 8.911/1994 e 15 da Lei 9.527/1997.
Naquela ocasião, este Tribunal determinou que essa irregularidade fosse transformada em parcela compensatória passível de atualização pelos índices gerais de reajuste aplicáveis às remunerações dos servidores públicos, a ser absorvida por ocasião: do desenvolvimento no cargo ou na carreira por progressão ou promoção, ordinária ou extraordinária; da reorganização ou da reestruturação dos cargos e da carreira ou das remunerações; da concessão de reajuste ou vantagem de qualquer natureza.
No caso concreto, como o Controle Interno apontou a irregularidade na incorporação de quintos em relação à Função Técnica, cabe determinação à Unidade Jurisdicionada para que transforme em parcela compensatória os quintos incorporados em relação a essa função, nos casos onde a servidora não foi formalmente designada para o exercício da função.
Por fim, na parte final de seu parecer, o Controle Interno destaca a ilegalidade em razão da vantagem de opção. Pois bem, essa ilegalidade já foi objeto de análise em outra pendência do ato.
0. Rubrica '64 - FC (Opção) (Vantagem de caráter pessoal - Incorporação de opção de função) ' - R$ 2.027,69.
	Análise da Equipe Técnica: ilegal.
Concessão da vantagem de opção que trata o art. 2º da Lei 8.911/1994, o que proporcionou acréscimo aos proventos de aposentadoria em relação a última remuneração da atividade, assim como em virtude de não haver incidência de contribuição previdenciária na atividade, resultando em descumprimento do disposto no art. 40, caput e § 2º, da Constituição Federal, com redação dada pela Emenda Constitucional 20/1998.
No âmbito do Acórdão 2988/2018-TCU-Plenário (Ministra-Relatora Ana Arraes) este Tribunal deixou assente de que os servidores que tenham satisfeito os pressupostos temporais no art. 193 da Lei 8.112/1990 e os requisitos para aposentadoria até 18/1/1995, podem acrescer aos proventos de inatividade, deferidos com base na remuneração do cargo efetivo, o valor da função de confiança ou a vantagem dos quintos/décimos/VPNI, de forma não cumulativa, em razão da vedação contida no § 2º do próprio art. 193 da Lei 8.112/1990.
No caso concreto, não houve o implemento dos requisitos do art. 193 da Lei 8.112/1990 até 18/1/1995 (cinco anos consecutivos ou dez anos interpolados no exercício de função) , razão pela qual também é indevida a vantagem de opção.
Ademais, não houve o implemento dos requisitos da aposentadoria (sequer proporcional) até o dia 18/1/1995, razão pela qual também é indevida a vantagem de opção.
0. Rubrica '160 - VPNI (Função Comissionada) (Vantagem de caráter pessoal - Incorporação de quintos/décimos de função) ' - R$ 3.277,70.
Análise da Equipe Técnica: ilegal.
É ilegal a concessão da vantagem de quintos em razão do exercício de funções comissionadas após o advento da Lei 9.624/1998.
Nesse caso, como a incorporação de quintos entre o período de 8/4/1998 a 4/9/2001 está amparada por decisão administrativa, será proposta determinação para absorção da rubrica, consoante decidido pelo STF no âmbito do RE 638.115/CE.
O quadro resumo de ocorrências e, quando for o caso, o detalhamento da norma legal e da jurisprudência para as inconsistências acima elencadas encontra-se no anexo II dessa instrução. 
Encaminhamento do ato: 
Considerar ILEGAL e recusar registro do ato de aposentadoria de ZELMA DE OLIVEIRA MULLER do quadro de pessoal do Senado Federal, com base nos arts. 71, inciso III, da Constituição Federal, 1º, inciso V, e 39, inciso II, da Lei 8.443/1992 e 260, § 1º, do Regimento Interno. 
....................................................................................................................................................................
CONCLUSÃO
A abrangência e a profundidade das verificações levadas a efeito fundamentam convicção de que o ato 59614/2020 pode ser apreciado pela ilegalidade, em razão das irregularidades apontadas no item Exame das Constatações desta instrução, que representam afronta à legislação e à jurisprudência de referência.
O aludido ato deu entrada neste Tribunal há menos de cinco anos [...].
PROPOSTA DE ENCAMINHAMENTO
Ante o exposto, com fundamento nos arts. 71, inciso III, da Constituição Federal, 1º, inciso V, e 39, incisos I e II, da Lei 8.443/1992 e 260 do Regimento Interno do Tribunal de Contas da União, propõe-se: 
considerar ILEGAL e recusar registro do ato de aposentadoria de ZELMA DE OLIVEIRA MULLER do quadro de pessoal do Senado Federal;
para o ato de aposentadoria de ZELMA DE OLIVEIRA MULLER, promova, no prazo de 30 (trinta) dias, o destaque da (s) parcela (s) de quintos incorporada (s) sem que a servidora tenha sido designada formalmente para o exercício da função, e transforme em parcela compensatória, consoante decidido pelo TCU no âmbito do Acórdão 2602/2013-TCU-Plenário;
com fulcro no art. 262, caput, do Regimento Interno deste Tribunal, determinar ao Senado Federal que: 
no prazo de trinta dias, contados da ciência da decisão, envie a este Tribunal documentos comprobatórios de que a interessada cujo ato foi impugnado está ciente do julgamento deste Tribunal;
dê ciência, no prazo de quinze dias, contados da notificação, do inteiro teor desta deliberação à interessada, alertando-a de que o efeito suspensivo proveniente da interposição de eventuais recursos junto ao TCU não a exime da devolução dos valores percebidos indevidamente, caso o recurso não seja provido;
promova a exclusão, no prazo 15 (quinze) dias, contados a partir da ciência desta deliberação, sujeitando-se a autoridade administrativa omissa à responsabilidade solidária, da rubrica apontada em face de manifesta ilegalidade, uma vez que o seu pagamento não encontra respaldo na jurisprudência deste Tribunal;
emita novo ato, livre da irregularidade ora apontada, em substituição ao ato de aposentadoria de ZELMA DE OLIVEIRA MULLER, submetendo-o a nova apreciação por este Tribunal, na forma do artigo 260, caput, também do Regimento;
promova, no prazo de 30 (trinta) dias, o destaque da (s) parcela (s) de quintos incorporada (s) com amparo em funções comissionadas exercidas entre 8/4/1998 e 4/9/2001 e transforme-a (s) em 'Parcela Compensatória' a ser absorvida por quaisquer reajustes futuros, consoante decidido pelo STF no RE 638.115/CE;
dispense a devolução dos valores indevidamente recebidos de boa-fé até a data da ciência do Senado Federal do acórdão que vier a ser proferido, com base no Enunciado 106 da Súmula da Jurisprudência do TCU."
É o relatório.

não há.

Procurador Marinus Eduardo De Vries Marsico.

APOSENTADORIA. INCLUSÃO, NOS PROVENTOS, DAS VANTAGENS "OPÇÃO" E "QUINTOS", EM DESACORDO COM A LEGISLAÇÃO DE REGÊNCIA. ILEGALIDADE. NEGATIVA DE REGISTRO. DETERMINAÇÕES.

APOSENTADORIA (APOS)

Secretaria de Fiscalização de Integridade de Atos e Pagamentos de Pessoal e de Benefícios Sociais (Sefip).

Em exame, a aposentadoria da sra. Zelma de Oliveira Muller, concedida pelo Senado Federal.
2.	Instruindo o feito, a Secretaria de Fiscalização de Integridade de Atos e Pagamentos de Pessoal e de Benefícios Sociais (Sefip) propugna a negativa de registro do ato em face das seguintes irregularidades, identificadas na composição dos proventos da interessada:
	a) inclusão de parcela alusiva à "opção" de que trata o art. 2º da Lei 8.911/1994, sem preenchimento dos requisitos temporais pertinentes (art. 193 da Lei 8.112/1990) e em desrespeito ao disposto no art. 40, caput e § 2º, da Constituição Federal;
	b) incorporação a título de "quintos", em caráter retroativo, de função técnica inerente ao cargo efetivo; e
	c) incorporação de "quintos" pelo exercício de funções comissionadas em período posterior ao advento da Lei 9.624/1998.
3.	O Ministério Público, em cota singela, põe-se de acordo.
4.	Em linhas gerais, acompanho as conclusões dos pareceres, sem prejuízo das considerações que se seguem.
5.	De fato, no que concerne à chamada "opção", em junho de 1999, quando emitido o título de aposentação em análise, já se encontrava em vigor a regra fixada no art. 40, § 2º, da Carta Constitucional, na redação dada pela Emenda Constitucional 20/1998, a saber (destaques acrescentados) :
"Art. 40 - Aos servidores titulares de cargos efetivos da União, dos Estados, do Distrito Federal e dos Municípios, incluídas suas autarquias e fundações, é assegurado regime de previdência de caráter contributivo, observados critérios que preservem o equilíbrio financeiro e atuarial e o disposto neste artigo.
............................................................................................................................................
§ 2º Os proventos de aposentadoria e as pensões, por ocasião de sua concessão, não poderão exceder a remuneração do respectivo servidor, no cargo efetivo em que se deu a aposentadoria ou que serviu de referência para a concessão da pensão."
6.	Ora, a inclusão da "opção" no benefício - parcela sobre a qual não incide contribuição previdenciária, diga-se de passagem - eleva os proventos da ex-servidora a um patamar superior ao da remuneração a que faria jus na atividade, pelo exercício de seu cargo efetivo, hipótese expressamente vedada pelo comando constitucional.
7.	Essa mesma questão, a propósito, motivou no âmbito desta Corte a prolação do Acórdão 1599/2019-TCU-Plenário, oportunidade em que o Tribunal houve por bem (item 9.4) :
"firmar entendimento de que é vedado o pagamento das vantagens oriundas do art. 193 da Lei 8.112/1990, inclusive o pagamento parcial da remuneração do cargo em comissão ('opção') , aos servidores que implementaram os requisitos de aposentadoria após 16/12/1998, data de publicação da Emenda Constitucional 20, que limitou o valor dos proventos à remuneração do cargo efetivo no qual se deu a aposentadoria".
8.	Afora isso, é de se ver que: 
	- o direito à "opção" na aposentadoria foi derrogado ainda em 1995, antes, portanto, de a sra. Zelma de Oliveira Muller implementar os requisitos para a inativação (o que só veio a ocorrer no início de 1997) , circunstância que, de per si, torna ilícita sua inclusão nos proventos da interessada; 
	- em janeiro de 1995, quando extinta a "opção", a inativa contava apenas três anos de exercício de função comissionada, não tendo preenchido, portanto, o requisito temporal estabelecido no art. 193 da Lei 8.112/1990 (exercício de FC por cinco anos consecutivos ou dez interpolados) ;
	- o pagamento cumulativo de "opção" e "quintos", como se verifica na espécie, era expressamente vedado pelo § 2º do art. 193 da Lei 8.112/1990, uma vez que ambas as vantagens decorrem do mesmo fato gerador, a saber, o exercício pretérito de cargo/função de confiança. 
9.	Esses pontos, não é demais salientar, já estão sedimentados na jurisprudência do Supremo Tribunal Federal (STF) , como se depreende da decisão proferida pelo Ministro Roberto Barroso no MS 33.508/DF, julgado em 19/3/2018 (grifos acrescidos) :
"11. Em relação ao mérito propriamente dito, em exame mais aprofundado do feito, entendo que a decisão liminar deve ser revista. Em uma cognição exauriente sobre o mérito, não vislumbrei o direito líquido e certo alegado pela impetrante, pressuposto necessário para a concessão da ordem. Com efeito, a impetrante não demonstrou de forma plena a existência do direito à percepção de sua aposentadoria nos termos apontados na petição inicial, assim como não demonstrou ato ilegal ou abusivo do Tribunal de Contas da União - TCU. Tal conclusão decorre, como se verá, da correta análise da questão principal do feito, que está na aplicação temporal do art. 193 da Lei nº 8.112/1990 ao caso concreto. 
12. A incorporação da gratificação do cargo em comissão ou função comissionada aos proventos dos servidores inativos era admitida pelo art. 193 da Lei nº 8.112/1990, nos seguintes termos: 
'Art. 193. O servidor que tiver exercido função de direção, chefia, assessoramento, assistência ou cargo em comissão, por período de 5 (cinco) anos consecutivos, ou 10 (dez) anos interpolados, poderá aposentar-se com a gratificação da função ou remuneração do cargo em comissão, de maior valor, desde que exercido por um período mínimo de 2 (dois) anos.
§ 1° Quando o exercício da função ou cargo em comissão de maior valor não corresponder ao período de 2 (dois) anos, será incorporada a gratificação ou remuneração da função ou cargo em comissão imediatamente inferior dentre os exercidos. 
§ 2° A aplicação do disposto neste artigo exclui as vantagens previstas no art. 192, bem como a incorporação de que trata o art. 62, ressalvado o direito de opção'. 
12. Assim, preenchidos os requisitos do caput, poderia o servidor exercer o direito de 'opção' (§ 2º) , escolhendo entre aposentar-se com a remuneração do cargo efetivo somada: (i) aos 'quintos' incorporados (art. 62) ; ou (ii) à gratificação do cargo em comissão ou função comissionada de maior valor. 
13. O dispositivo, entretanto, foi revogado pela Lei nº 9.527/1997, decorrente da MP nº 1.522/1996 e suas reedições. Mas a vantagem nele outorgada já havia sido extinta desde 19.01.1995 pela MP nº 831/1995, convertida na Lei nº 9.624/1998, que em seu art. 7º assim ressalvou: 
'Art. 7º. É assegurado o direito à vantagem de que trata o art. 193 da Lei nº 8.112, de 1990, aos servidores que, até 19 de janeiro de 1995, tenham completado todos os requisitos para obtenção de aposentadoria dentro das normas até então vigentes'. 
14. Aplicando-se as regras de direito intertemporal, o entendimento adequado é de que os requisitos exigidos pelo revogado art. 193, caput, da Lei nº 8.112/1990 devem estar presentes até a data de 18.01.1995, caso contrário, não há qualquer direito à 'opção' pelas vantagens previstas no referido dispositivo legal, pouco importando a data da implementação dos requisitos de aposentadoria ou a data da concessão desta. A lógica é muito simples: havendo revogação da norma jurídica, não há como se falar em produção de efeitos no tempo para atos praticados posteriormente. Esta é, inclusive, a posição reiterada deste Supremo Tribunal Federal (MS 25.697, Rel. Min. Cármen Lúcia; MS 25.638, Rel. Min. Ricardo Lewandowski; MS 27.746-ED, Rel. Min. Dias Toffoli) . Correta, portanto, a premissa firmada pelo Tribunal de Contas no sentido de que, independentemente do momento da concessão da aposentadoria, a vantagem 'opção' somente é devida para as funções exercidas até 18.01.1995, quando a MP nº 831 extinguiu a referida vantagem. 
15. Ressalto que as maiores discussões a respeito da aplicação do art. 193 da Lei nº 8.112/1990 ocorreram não a respeito de gratificações ou vantagens concedidas em momento posterior a sua revogação, senão a respeito de situações em que a implementação dos requisitos da aposentadoria ou a sua concessão teriam ocorrido posteriormente. De qualquer maneira, observando a evolução do entendimento do Tribunal de Contas sobre a possibilidade de incorporação da parcela denominada 'opção' em situações limítrofes (Acórdãos TCU n. 481/1997, 884/2001 e 2.076/2005) , o plenário deste Supremo Tribunal Federal, no julgamento do MS 26.196 (Rel. Min. Ayres Britto) , entendeu que 'o que regula os proventos da inatividade é a lei (e não sua interpretação) vigente ao tempo em que o servidor preencheu os requisitos para a respectiva aposentadoria', sendo inexistente direito adquirido com fundamento em antiga e superada interpretação da lei. [...]
19. Diante do exposto, com base no art. 205 do RI/STF, denego a segurança, revogando a liminar anteriormente concedida. Prejudicado o agravo da União. Custas pela impetrante. Sem honorários (Lei nº 12.016/2009, art. 25, e Súmula 512/STF) ."
10. 	Na mesma linha, dentre outros, cito os seguintes precedentes contemporâneos: MS 37.879/DF, MS 37.934/DF e MS 37.905/DF (decisão liminar) , todos da relatoria do Ministro Nunes Marques, e MS 37.657 MC/DF, da relatoria do Ministro Roberto Barroso (decisão liminar) .
11.	Relativamente à incorporação de funções, informam os autos que a sra. Zelma de Oliveira Muller teve incluídos em seus rendimentos 3/5 da função técnica FC-5 em caráter retroativo - criada em 1998, a função foi objeto de "incorporação", pela inativa, no período de 1/7/1994 a 11/11/1997, ou seja, a vantagem lhe foi concedida sem que tenha havido o imprescindível exercício do encargo, em patente ilicitude. Afora isso, informa o Controle Interno que a função técnica, desde sua criação, era inerente ao cargo efetivo da ex-servidora, de modo que, também por essa razão, a incorporação de "quintos" se deu irregularmente.
12.	Nessas circunstâncias, perde relevância o fato de ainda outro 1/5 da FC-5 ter sido incorporado após a definitiva extinção do instituto, ocorrida em 8/4/1998, com a publicação da Lei 9.624/1998: na realidade, nenhuma parcela da função poderia ser incorporada pela interessada.
13.	Descabe, pois, cogitar da modulação feita pelo STF no RE 638.115, por inaplicável à hipótese.
14.	Aliás, deixo igualmente de acolher a proposta da Sefip de converter em "parcela compensatória" os "quintos" de FC-5, nos termos fixados no Acórdão 2602/2013-TCU-Plenário, porquanto, desde a prolação daquele decisum, a inativa já foi aquinhoada com reajustes em muito superiores ao montante percebido irregularmente, o que enseja a imediata supressão da parcela.
15.	Por fim, ainda com relação aos "quintos/décimos" incluídos nos proventos de aposentadoria, os contracheques da sra. Zelma de Oliveira Muller revelam que a administração do Senado reajustou indevidamente a vantagem nos últimos anos: em setembro de 2017, por exemplo, a ex-servidora recebia, a esse título, R$ 5.052,45; em dezembro de 2020, R$ 5.533,58, ou seja, um acréscimo de quase 10%, num período em que não houve reajuste geral do funcionalismo.
16.	A questão foi abordada pelo Ministro Vital do Rêgo no voto condutor do Acórdão 41/2021-TCU-Primeira Câmara, do qual me permito transcrever, por sua pertinência, os excertos adiante (destaques do original) :
"O Senado Federal aplicou aos 'quintos' os reajustes concedidos pela Lei 13.302, de 27 de junho de 2016 (...) .
Destaco que os 'quintos/décimos' incorporados foram transformados em VPNI pela Lei 9.527/1997 e deveriam ser reajustados, nos termos do art. 15, § 1º, da referida lei, apenas em razão dos reajustes gerais, salvo previsão legal em contrário. (...) 
Observo, contudo, que a Lei 13.302/2016, que reajustou a remuneração dos servidores do Senado Federal e disciplinou o pagamento de parcelas remuneratórias devidas a esses servidores, não se caracteriza como uma lei de revisão geral da remuneração dos servidores públicos federais, tal como foram as Leis 10.331/2001 e 10.697/2003 (...) .
Vale mencionar que a jurisprudência do STJ é no sentido de que os quintos incorporados até a edição da Lei 9.527/97 devem ser atualizados de acordo com os critérios adotados para a revisão geral da remuneração dos servidores públicos federais. Senão vejamos:
'PROCESSUAL CIVIL. EMBARGOS DE DECLARAÇÃO NO AGRAVO INTERNO NO RECURSO ESPECIAL. ENUNCIADO ADMINISTRATIVO Nº 3/STJ. OMISSÕES CONFIGURADAS. INAPLICABILIDADE DO ENTENDIMENTO FIRMADO NO RE Nº 638.115/CE. ATUALIZAÇÃO, ENTRE ABRIL DE 1998 A SETEMBRO DE 2001, DE QUINTOS JÁ INCORPORADOS. VANTAGEM PESSOAL NOMINALMENTE IDENTIFICADA (VPNI) . LEI Nº 9.527/97. CRITÉRIO DE CORREÇÃO. REAJUSTE GERAL DOS SERVIDORES PÚBLICOS FEDERAIS, MESMO APÓS A EDIÇÃO DA MEDIDA PROVISÓRIA Nº 2.225-45/2001. PRECEDENTES.
 (...) 
3. A jurisprudência desta Corte Superior firmou-se no sentido de que os quintos incorporados até a edição da Lei nº 9.527/97 devem ser atualizados de acordo com os critérios adotados para a revisão geral da remuneração dos servidores públicos federais, pois desde então ostentam natureza de vantagem pessoal nominalmente identificada (VPNI) . Ainda que a Medida Provisória nº 2.225-45/2001 tenha restabelecido o direito à incorporação de quintos entre abril de 1998 e setembro de 2001 - entendimento hoje superado pelo Supremo Tribunal Federal no julgamento do RE nº 638.115/CE -, referido ato normativo não revogou a Lei nº 9.527/97 e nem modificou o critério de atualização dos quintos já incorporados e transformados em vantagem pessoal nominalmente identificada. Precedentes' (destaque acrescido) (EDcl no AgInt no RECURSO ESPECIAL Nº 1.516.357 - RS. Relator: Min. Mauro Campbell Marques, julgado em 21/6/2018) .
Diante de tal fato, cabe determinar ao Senado Federal que altere os valores percebidos a título de incorporação de quintos (...) para os valores anteriores à vigência da Lei 13.302/2016."
17.	Assim, idêntica providência deve também ser adotada em relação aos proventos da sra. Zelma de Oliveira Muller.
18.	Em suma, resta ilegal a concessão em exame, devendo ser providenciada pela origem: a) a imediata supressão da vantagem da "opção" atribuída à interessada, por ofensa ao art. 40, caput e § 2º, da Constituição Federal (redação dada pela EC 20) , ao art. 193, caput e § 2º, da Lei 8.112/1990, ao art. 7º da Lei 9.624/1998 e à jurisprudência desta Corte de Contas e do STF; b) a imediata supressão das parcelas de "quintos" de FC-5 incluídas nos proventos, por não ter sido efetivamente exercida pela interessada anteriormente ao ano de 1998 e por se tratar de vantagem inerente ao seu cargo efetivo; c) a imediata correção dos valores pagos à inativa pelos "quintos" remanescentes, mediante o expurgo dos reajustes indevidamente promovidos após 8/4/1998, a exemplo daqueles associados à Lei 13.302/2016.
	Diante do exposto, voto no sentido de que este Colegiado adote a deliberação que ora submeto a sua apreciação.
TCU, Sala das Sessões Ministro Luciano Brandão Alves de Souza, em 28 de setembro de 2021.
BENJAMIN ZYMLER 
Relator